臺灣高等法院民事裁定　　　　　　　　　100年度抗字第472號
抗　告　人　財團法人法律扶助基金會
法定代理人　吳景芳
上列當事人與相對人陳秀伶間確定訴訟費用額事件，抗告人對於
中華民國100年2月24日臺灣宜蘭地方法院所為100年度事聲字第
10號裁定，提起抗告，本院裁定如下：
    主  文
抗告駁回。
抗告費用由抗告人負擔。
    理  由
一、本件抗告人宜蘭分會之受扶助人江朝松與相對人間請求離婚
    等事件，業經原法院97年度婚字第77號民事判決准受扶助人
    江朝松與相對人離婚，訴訟費用由相對人負擔確定。抗告人
    以其因上開法律扶助事件支出律師酬金新台幣（下同）3 萬
    元，依法律扶助法第35條規定，向原法院聲請確定訴訟費用
    額，經原法院司法事務官以99年度司家聲字第63號裁定駁回
    ，並經原法院以99年度事聲字第10號裁定駁回抗告人之異議
    。
二、抗告意旨略以：關於法律扶助案件之訴訟費用額負擔，法律
    扶助法第35條規定係民事訴訟法相關規定之特別法，依據中
    央法規標準法第16條規定應為優先適用，司法機關不得藉由
    解釋法律之方式，限縮人民權利之行使。且法律扶助法第35
    條規定之律師酬金，無論其明文或立法提案說明，均非以民
    事第三審之律師酬金，或法律為受扶助人選任律師為其訴訟
    代理人為限。縱適用上有不盡公平之情形，惟於法律未修正
    或未經司法院大法官會議依法解釋為違憲前，法院仍應遵守
    司法權之界線，不宜破壞權力分立原則等情，求為廢棄原裁
    定，另為適法之裁判等語。
三、按為保障人民權益，對於無資力，或因其他原因，無法受到
    法律適當保護者，提供必要之法律扶助，特制定本法，法律
    扶助法第 1條定有明文，又該條立法理由揭示：「基於社會
    民主化之需求和福利國家思潮之演進，現代國家應促使憲法
    所賦予國民生活所必要之種種基本權利，得以充分實現，以
    保障人權；惟法律內容繁雜，訴訟程序又具高度技術性，人
    民如因無資力或其他原因，未能獲得法律專業者之協助，其
    權利勢難受到法律適當之保護，無法落實憲法平等保障人民
    訴訟權及其他基本權益之精神；法律扶助之提供，即係使前
    揭無法受到法律適當保護之人民，得立於公平之基礎下，順
    利實施訴訟權能，維護其權益，以達憲法平等保障人權之目
    的」，足見法律扶助法之立法首重保障人民訴訟上平等權之
    實現，尚非民事訴訟法之特別法，不能排除民事訴訟法之適
    用。又「分會就扶助事件所支出之酬金及必要費用，視為訴
    訟費用之一部。因法律扶助而由分會支出之酬金及必要費用
    ，得向負擔訴訟費用之他造請求。分會得對於負擔訴訟費用
    之他造，請求歸還其支出之酬金及必要費用。分會得據受扶
    助人有執行力之執行名義，聲請確定訴訟費用額及強制執行
    」，法律扶助法第35條固有明文。惟其立法理由載明：「一
    、受扶助人既係透過基金會之協助而進行訴訟，則其依法或
    裁判得向對造請求之訴訟費用者，當無平白受領之理，且為
    簡化基金會求償之程序，爰參酌民事訴訟法第114條之精神
    ，就分會為提供法律扶助所支出之酬金及必要費用，明定視
    為訴訟費用之一部，並於第2項及第3項規定，得向負擔訴訟
    費用之他造請求返還。另為避免分會必須另行訴訟始能取得
    執行名義，爰於第 4項明定，分會得據受扶助人有執行力之
    執行名義，直接聲請確定訴訟費用額並據以聲請強制執行。
    二、基金會依前開規定取得訴訟費用之執行名義，既來自受
    扶助人，自得以其金額，抵充受扶助人應繳付之酬金及必要
    費用」。另立法委員邱太三等提案說明第一項、第三項亦載
    ：「一、受扶助人既係透過基金會之協助而進行訴訟，爰於
    第一項規定其依法或裁判得向對造請求訴訟費用者，於受扶
    助範圍內，訴訟費用請求權應移轉至基金會。」、「三、..
    . 民事訴訟法原則上雖未將律師酬金列為訴訟費用之一部，
    但在訴訟救助及上訴第三審（民事訴訟法第466條之3）之情
    形則將律師酬金列為訴訟費用之一部。法律扶助究其本質，
    與訴訟救助相同，而就律師強制訴訟代理一點，則與上訴第
    三審之規定精神一致，故於第 3項規定基金會提供扶助律師
    之代理訴訟酬金亦為訴訟費用之一部」。綜上可知法律扶助
    法第35條之立法原意係將受扶助人原得請求對造負擔之訴訟
    費用，於受扶助範圍內，將之移轉至抗告人。抗告人之訴訟
    費用請求權既係受讓自受扶助人，其權利範圍自不得超逾受
    扶助人自行請求確定訴訟費用額之範圍。而訴訟費用之範圍
    ，除裁判費外，尚包括民事訴訟法第77條之23至第77條之25
    所規定之費用在內。而依民事訴訟法第77條之25條規定，須
    法院或審判長依法律規定為當事人選任律師為特別代理人或
    訴訟代理人，及第三審律師酬金，始得列為訴訟費用之一部
    。故為扶助所支出之律師酬金，仍限於係法院或審判長依法
    律規定為當事人選任律師為特別代理人或訴訟代理人，及第
    三審之律師酬金始得列為訴訟費用之一部。
四、本件抗告人之宜蘭分會於原法院97年度婚字第77號民事訴訟
    事件之第一審程序，指派曾文杞扶助律師擔任江朝松之訴訟
    代理人，所支出之律師酬金30,000元，並非民事訴訟法第77
    條之25第2項、第466條之3第1項所定得列入訴訟費用一部之
    律師酬金。抗告人依法律扶助法第35條第1至4項、民事訴訟
    法第91條第 1項規定，聲請就上開律師酬金確定訴訟費用額
    ，為無理由，應不准許。原裁定因而駁回抗告人之異議，核
    無不合，抗告人執前詞指摘原裁定不當，求予廢棄，為無理
    由，應予駁回。
五、據上論結，本件抗告為無理由，爰裁定如主文。
中    華    民    國   100    年    4     月    20    日
                    民事第三庭
                        審判長法  官  林敬修
                              法  官  劉勝吉
                              法  官  張靜女
正本係照原本作成。
本裁定除以適用法規顯有錯誤為理由外，不得再抗告。如提起再
抗告，應於收受後10日內委任律師為代理人向本院提出再抗告狀
。並繳納再抗告費新台幣１千元。
中    華    民    國   100    年    4     月    21    日
                              書記官  蕭麗珍